【裁判字號】    96,訴,3117
【裁判日期】    970314
【裁判案由】    違反藥事法
【裁判全文】
臺灣臺中地方法院刑事判決              96年度訴字第3117號
公  訴  人  臺灣臺中地方法院檢察署檢察官
被      告  甲○○
                      巷13號.
選任辯護人  許桂挺律師
上列被告因違反藥事法案件，經檢察官提起公訴（96年度偵字第
17651號），本院判決如下：
    主    文
甲○○無罪。
    理    由
一、公訴意旨略以：被告甲○○明知自民國95年8月間起，在其
    位在台中巿北屯區○○路○段212巷13號住處，私自調劑外觀
    分別深綠色及棕紅色藥膏，分別含有INDOMETHACIN、DIPHEN
    HYDRAMINE西藥成分，均為偽藥，未經中央衛生主管機關核
    准，不得擅自調劑、販賣藥品，竟仍將該私自調劑之藥膏，
    販售於不詳之中醫診所。迨於96年4月4日，為臺中巿衛生局
    在其住處查獲，並扣得其所調劑之膏狀藥物3瓶（起訴書誤
    載為3桶）。因認被告甲○○涉有藥事法第83條第1項之罪嫌
    等語。
二、按犯罪事實應依證據認定之，無證據不得認定犯罪事實；不
    能證明被告犯罪，應諭知無罪之判決，刑事訴訟法第154條
    第2項、第301條第1項分別定有明文。次按所謂認定犯罪事
    實之證據，係指足以認定被告確有犯罪行為之積極證據而言
    ，該項證據自須適合於被告犯罪事實之認定，始得採為斷罪
    之資料；又事實之認定，應憑證據，如未能發現相當確實證
    據，或證據不足以證明，自不能以推測或擬制之方法，以為
    裁判之基礎，最高法院29年上字第3105號、40年臺上字第86
    號判例著有明文。又按認定犯罪事實所憑之證據，無論係直
    接證據或間接證據，其為訴訟上之證明，須於通常一般之人
    均不致有所懷疑，而得確信其為真實之程度者，始得據為有
    罪之認定，倘其證明尚未達到此一程度，而有合理之懷疑存
    在，復無其他調查途徑可尋，法院即應為無罪之判決，最高
    法院76年臺上字第4986號著有判例。
三、公訴意旨認被告甲○○涉有藥事法第83條第1項之罪嫌，無
    非係以扣案之膏狀物3瓶、臺中市衛生局藥物檢查現場紀錄
    表3紙、行政院衛生署藥物食品檢驗局檢驗報告書、及證人
    即臺中市衛生局人員丁○○於偵查中之證述為論據。惟訊據
    被告堅詞否認有何調劑或販賣偽藥之犯行，辯稱：置放於被
    告住處之深綠色及棕紅色藥膏，非被告所有，而係被告之夫
    乙○○因平日開設「少林國術館」，對因運動跌打損傷之傷
    患，所使用之外敷藥膏；法務部調查局台中市調查站於96年
    4月4日至被告住處進行搜索，搜索時被告之夫乙○○亦在現
    場，當時被告及被告之夫即已言明置放於住處內之桶裝膏狀
    物及瓶裝之「疏經活血湯」及「芍藥甘草湯」係被告之夫乙○○所有，且係乙○○使用於跌打損傷之傷患，惟調查站人
    員以該住處房屋為被告所有、乙○○戶籍並不在其內為由，
    要求被告簽名；而上開搜索之結果，經台中市調查站移送台
    中地檢署後，並未將被告甲○○列為該另案之被告，該另案
    其後亦因所查扣之物經檢驗結果並無西藥成分而為不起訴處
    分等語。故本件之爭執點在於﹕被告有無調劑或販賣起訴書
    所指之偽藥？經查：
  (一)關於證據能力之說明﹕
    １臺中市衛生局藥物檢查現場紀錄表﹕
      本件臺中市衛生局藥物檢查現場紀錄表，依其外觀形式觀
      察，係由檢查人員丁○○於96年4月4日紀錄製作，其性質
      應為被告以外之人即丁○○於審判外之書面陳述；又丁○○製作該現場紀錄表之時為臺中市衛生局之公務員，該文
      書又係丁○○於執行職務時所製作之紀錄文書，且查丁○○製作之時並無顯不可信之情況，則本件臺中市衛生局藥
      物檢查現場紀錄表為公務員職務上製作之紀錄文書，依刑
      事訴訟法第159條之4第1款規定，有證據能力。又該現場
      紀錄表之左下方「廠商具結」欄位內雖有被告甲○○之簽
      名，惟查該具結欄位中之三項具體具結事項之前方空格中
      並無任何打勾劃記，而被告甲○○僅係在具結欄位中之「
      受檢查機構負責人或在場人或代表人」項下簽名；則被告
      甲○○之簽名，僅能表示被告甲○○當時在場，尚無從據
      此而認被告甲○○已就現場紀錄表中之所載事項自白。
    ２證人丁○○於96年7月3日於偵訊中之證述﹕
      證人丁○○於96年7月3日於偵訊中之證述，為被告以外之
      人於偵查中向檢察官所為之陳述，業經丁○○具結，查無
      顯不可信之情況，依刑事訴訟法第159條之1第2項之規定
      ，有證據能力。
  (二)證人丁○○於96年12月20日於本院審理時證稱﹕伊於96年4
    月4日當天是配合調查站的一個案子而與調查站人員前往被
    告家，被告家一樓前面是客廳，後面是餐廳廚房，那三大桶
    膏狀物就放在餐廳牆邊；伊發現膏狀物後懷疑是藥品，就立
    即採樣送檢，並填寫「藥物檢查現場紀錄表」（見本院卷第
    55至57頁）。則由上開證人丁○○之證述，至多僅能證明證
    人丁○○至被告家中發現有疑似藥品之三桶膏狀物，及進而
    採樣送檢之事實。至於該三桶膏狀物之來源，證人丁○○於
    96年7月3日於偵訊時證稱其有問被告東西來源、用途、去處
    等問題，都在現場紀錄表內（見96年度他字第1748號卷第96
    年7月3日訊問筆錄）；而卷附3紙「藥物檢查現場紀錄表」
    中之「購作方法及來源說明」乙欄則分別記載﹕「甲○○君
    稱深綠色膏狀物係自行以三磺粉在此處調配成的，再分裝賣
    給中醫診所」，「甲○○君稱棕紅色膏狀物係自行以三磺粉
    在此處調配成的，再分裝賣給中醫診所」，「甲○○君稱淺
    綠色膏狀物係自行以SC91在此處調配成的，再分裝賣給中醫
    診所」（見96年度他字第1748號卷）。按依上開記載即書面
    陳述之形式觀察，係證人聽聞自他人之陳述，並非證人親眼
    所見之紀錄；既非證人親眼所見之事實，則自難逕憑該傳聞
    陳述即認傳聞內容當然真實。何況，證人丁○○於96年12
    月20日於本院審理時，先證稱「當初採樣時是由乙○○自行
    挖取的」（見本院卷第56頁），後就辯護人所詢「妳剛才陳
    述在採樣時，是由乙○○所為，妳當時有無詢問藥膏如何製
    作，其製作方法、來源、時間」之問題，證稱﹕「有問，然
    後當時他講的內容就如同我現場紀錄表所載」，再就辯護人
    接續詰問「妳剛才講說是問何人」之問題，答稱「其實有一
    些問題是被告及乙○○兩個都有問，但好像都是先生回答的
    比較多，可是當時他太太有在場，對先生的回答也沒有表示
    異議」（見本院卷第57頁）。然而觀96年4月4日「藥物檢查
    現場紀錄表」中於「購作方法及來源說明」欄位，並無隻字
    片語記載關於被告先生乙○○之陳述，則證人丁○○前後所
    為之關於膏狀物來源之陳述，前後未盡一致；此應係因該陳
    述係屬傳聞，並非證人親眼所見所致。按證人丁○○既未親
    眼看見該膏狀物之來源歷程，則尚難僅憑證人聽聞自他人所
    為之關於膏狀物來源歷程之傳聞陳述，據為認定犯罪事實之
    基礎。
  (三)又證人即被告先生乙○○於96年12月20日本院審理時到庭，
    經審判長告知得拒絕證言後，仍具結證稱﹕伊的工作是純粹
    開國術館，那三桶膏狀物是國術館幫人推拿損傷及外敷藥膏
    用的，其中一桶是推拿用的，另外兩桶是相同的外敷藥膏，
    這些藥膏是伊自己用咸豐草粉加果糖調配的（見本院卷第49
    、50頁），就審判長所詢「你剛才說調配這些東西都是用咸
    豐草粉去做？」，證稱﹕「只有深綠色跟棕紅色是作跌打損
    傷及外敷用的，是用咸豐草粉加果糖、凡士林、高嶺土、薄
    荷條、色素等去做。淺綠色是作推拿的，是用SC91的乳化劑
    加薄荷、水、色素、香料等物去做」，再就審判長所問「剛
    為何說在現場的三桶藥膏其中兩桶都是作外敷用的相同藥膏
    ？」，答稱﹕「成份是一樣的，只是用顏色區別，因為不能
    同一種東西給客人，因為客人跌打損傷的位置不同，若都是
    用同一種藥，客人就比較不願意來」（見本院卷第53頁）。
    按證人乙○○就該三桶膏狀物之成分及用途，證述詳盡；參
    以證人丁○○亦證述「當初採樣時是由乙○○自行挖取的」
    （見本院卷第56頁），及證人乙○○開設少林國術館之事，
    有台中縣政府人民團體立案會員證書附卷可憑；則證人乙○○證稱該三桶膏狀物係由其調劑等語，應可採信。而依證人
    乙○○之上開證言，可反證三桶膏狀物並非被告所調劑。
  (四)另證人即法務部調查局臺中市調查站職員丙○○於96年12月
    20日在本院證稱﹕之所以在96年4月4日到被告住處執行搜索
    ，是因為當時台中市政府衛生局函轉雲林縣衛生局的函文給
    臺中市調查站，內容是說作抽驗時，痛風的藥粉摻有西藥的
    成份，當時賣摻有西藥的痛風藥粉的中藥舖人員說是向乙○○買的；雲林縣衛生局之訪談紀錄裡面有檢附寄貨單據，當
    時寄貨人是寫甲○○，寄貨地址是寫伊等去搜索的地點，所
    以伊等才會申請搜索票搜索那個地點，那個地點的戶籍資料
    確實也是甲○○設籍；開始搜索的時候，印象中乙○○先帶
    伊等到地下室看，地下室有相當多的中藥，有裝箱也有罐裝
    ，數量很多，伊等當時看疏經活血湯及芍藥甘草湯的相關成
    份與摻有西藥的痛風藥粉近似，所以才查扣疏經活血湯及芍
    藥甘草湯；地下室查扣完之後伊等就回到一樓，就看到餐廳
    牆邊有好幾桶物品，其中三桶是膏狀物，此部分因為與伊等
    要查的痛風藥粉不同，伊等無法確定有何關聯性，所以就由
    衛生局作行政抽驗（見本院卷第62頁）；另案扣案的活血湯
    、芍藥甘草湯與本案膏狀物品不是同一，從外觀看起來不一
    樣（見本院卷第63、64頁）；而就檢察官所詢「何以另案扣
    押物品目錄表記載疏經活血湯、芍藥甘草湯之所有人記載為
    持有人、保管人是甲○○？（提示另案扣押物品紀錄表）」
    ，證稱「因為甲○○為被搜索人，且搜索地點也為甲○○設
    籍處所，所以才請他簽名」，再就檢察官所詢「調查局移送
    何人違反藥事法？」，答稱「乙○○」（見本院卷第63、64
    頁）。則由上開證言，可證本案係因另案調查販賣摻有西藥
    之痛風藥粉而起，另案之扣案物品目錄表之所以記載被告甲○○為所有人、持有人、保管人，係因搜索地點為被告甲○○之設籍地、被搜索人為被告甲○○所致，就該另案，台中
    市調查站其後係移送乙○○，而非被告甲○○。則被告辯稱
    96年4月4日搜索當天係因乙○○戶籍並不在其該處，而要求
    被告於扣押筆錄及現場紀錄表上簽名，被告實並未調劑該扣
    押物等情，尚非無據。又證人丙○○雖證稱雲林縣衛生局訪
    談紀錄裡面檢附之寄貨單據上記載寄貨人是甲○○等語，惟
    查該寄貨單據所涉者為另案之事實，且於該另案中，調查站
    並未將被告甲○○移送檢察署，而被移送人乙○○其後亦因
    未於搜索處所查獲痛風藥粉或足以證明曾販賣痛風藥粉之事
    證而獲不起訴處分，有臺灣臺中地方法院檢察署檢察官96年
    度偵字第18720號不起訴處分書附卷可稽，則尚難以該另案
    寄貨單據上記載寄貨人為甲○○之事，認定本案被告有販賣
    偽藥之犯罪事實。
  (五)至於扣案之膏狀物3瓶，依證人乙○○之證述（見本院卷第
    51至53頁）及證人丁○○之證述（見本院卷第56頁），固可
    證明係自被告家中之三桶膏狀物中取出，且行政院衛生署藥
    物食品檢驗局檢驗報告書亦可證明其中棕紅色及深綠色膏狀
    物驗出含有INDOMETHACIN、DIPHENHYDRAMINE西藥成分，惟
    查該扣案物及檢驗報告書之證據亦僅能證明被告家中放置有
    含有INDOMETHACIN、DIPHENHYDRAMINE西藥成分之藥物之事
    實，尚難據此斷定該藥物即係被告調劑，或據此認定被告有
    販賣禁藥之犯罪事實。
四、綜上所述，檢察官所為舉證，尚存在合理懷疑，而未足確信
    被告有起訴書所載之調劑或販賣偽藥之犯行，應認不能證明
    被告犯罪，而應諭知無罪。
據上論斷，應依刑事訴訟法第301條第1項，判決如主文。
本案經檢察官戊○○到庭執行職務。
中    華    民    國    97    年    3    月    14    日
                  刑事第八庭  審判長法  官  林慧英
                                    法  官  陳慧珊
                                    法  官  戴嘉慧
上正本證明與原本無異。
如不服本判決，應於收受送達後10日內向本院提出上訴書狀（應
敘述具體理由並附繕本）。
上訴書狀如未敘述理由，應於上訴期間屆滿後20日內補提理由書
於本院。
                                    書記官  劉晴芬
中    華    民    國    97    年    3    月    14    日


司法院資訊處製作；財團法人民間司法改革基金會備份。
